臺灣臺北地方法院民事判決　九十年重訴字第一九六八號
　　原　　　告　國立台北科技大學
　　法定代理人　丙○○
　　複代理人　　張松浦
　　被　　　告　甲○○
　　被　　　告　乙○○
右當事人間請求遷讓房屋等事件，本院判決如左：
    主      文
被告甲○○應將坐落原告所有台北市○○區○○段一小段第九一五、九一六、九一七
地號上，門牌為台北市○○○路○段七五巷十四號，如附圖Ｇ、Ｈ部分所示，面積合
計一百七十四平方公尺之地上建物騰空遷讓予原告，並應給付原告新台幣佰伍拾柒
萬玖仟零壹拾捌元，及自民國九十年八月十五日起至遷讓返還前開所示房屋之日止，
按月給付原告新台幣陸萬陸仟佰陸拾元。
被告乙○○應將坐落原告所有同前項地段第九一七地號上，門牌為台北市○○○路○
段七五巷十一弄四號一樓，如附圖Ｆ部分所示，面積一百零一平方公尺之地上建物騰
空遷讓予原告，並應給付原告新台幣捌拾萬陸仟肆佰零玖元，及自民國九十年九月十
五日起至遷讓返還前開所示房屋之日止，按月給付原告新台幣壹萬肆仟柒佰柒拾玖元
。
原告其餘之訴駁回。
訴訟費用由被告甲○○負擔百分之四十八，被告乙○○負擔百分之十四，餘由原告負
擔。
本判決第一項於原告以新台幣壹佰拾柒萬元、本判決第二項於原告以新台幣肆拾萬
元供擔保後，得假執行。但被告甲○○如於假執行程序實施前，以新台幣肆佰壹拾萬
零拾貳元為原告預供擔保後，得免為假執行。
原告其餘假執行之聲請駁回。
    事實及理由
一、原告起訴主張：（一）被告甲○○之配偶馬德福前因任職原告學校關係，配住原
    告所有門牌台北市○○○路○段七五巷十四號如附圖Ｈ部分所示之宿舍（下稱系
    爭宿舍一），並未得原告同意自行增建如附圖Ｇ部分所示之建物，然其擅自增建
    部分，係攀附原宿舍而無獨立之出入通道及獨立之水電系統，依經濟效用及一般
    社會交易習慣，難認此增建部分另有獨立之不動產所有權，是增建部分應認係附
    合於原配住宿舍無從分離，成為宿舍之重要成分，仍歸宿舍所有權人原告所有。
    查訴外人馬德福已於七十一年四月間退休，依借貸之目的，應視為使用業已完畢
    ，原告與訴外人馬德福間就系爭宿舍一之使用借貸契約已經消滅，又原告因學生
    人數激增，原有校地已不敷使用，經規劃興建學生宿舍及綜合運動場，已報請教
    育部核定廢村收回土地興建在案，依民法第四百七十二條第一款，原告亦得終止
    系爭宿舍一之使用借貸契約。而訴外人馬德福已於八十六年八月間去世，目前系
    爭宿舍由被告甲○○無權占有，爰依民法第七百六十七條、第四百七十條請求其
    遷讓房屋，並依侵權行為、不當得利之法律關係請求給付使用系爭宿舍一自八十
    五年八月八日起至九十年八月七日止相當於租金之不當得利計四百七十五萬三千
    四百二十五元，並自起訴狀繕本送達被告翌日起至交還上開建物之日止，按月以
    八萬八千四百八十四元計算之損害金。（二）被告乙○○之配偶翁志華前因任職
    原告學校關係，配住原告所有門牌台北市○○○路○段七五巷十一弄四號一樓如
    附圖Ｆ部分所示之宿舍（下稱系爭宿舍二）。查訴外人翁志華已於七十四年二月
    間退休，依借貸之目的，應視為使用業已完畢，原告與訴外人翁志華間就系爭宿
    舍二之使用借貸契約已經消滅，又原告因學生人數激增，原有校地已不敷使用，
    經規劃興建學生宿舍及綜合運動場，已報請教育部核定廢村收回土地興建在案，
    依民法第四百七十二條第一款，原告亦得終止系爭宿舍二之使用借貸契約。而訴
    外人翁志華並已去世，目前系爭宿舍由被告乙○○無權占有，爰依民法第七百六
    十七條、第四百七十條請求其遷讓房屋，並依侵權行為、不當得利之法律關係請
    求給付使用系爭宿舍二自八十五年八月八日起至九十年八月七日止相當於租金之
    不當得利二百八十九萬三千九百五十七元，及自起訴狀繕本送達被告翌日起至交
    還上開建物之日止，按月以五萬三千七百二十一元計算之損害金。並聲明：（一
    ）被告甲○○應將坐落原告所有台北市○○區○○段一小段第九一五、九一六、
    九一七地號上、門牌為台北市○○○路○段七五巷十四號，如附圖Ｇ、Ｈ部分所
    示，面積合計一七四平方公尺之地上建物騰空遷讓予原告，並應給付原告四百七
    十五萬三千四百二十五元及自起訴狀繕本送達被告翌日起至交還上開建物之日止
    ，按月以八萬八千四百八十四元計算之損害金。（二）被告乙○○應將坐落原告
    所有同前項地段第九一七地號上，門牌為台北市○○○路○段七五巷十一弄四號
    一樓，如附圖Ｆ部分所示，面積一０一平方公尺之地上建物騰空遷讓予原告，並
    應給付原告二百八十九萬三千九百五十七元及自起訴狀繕本送達被告翌日起至交
    還上開建物之日止，按月以五萬三千七百二十一元計算之損害金。（三）原告願
    供擔保，請准宣告假執行。
二、被告甲○○抗辯：附圖Ｇ部分之建物乃被告配偶馬德福於五十年間斥資自行興建
    ，其與原告配住之附圖Ｈ部分之宿舍雖共用水電管線，但有廊道區隔，各具頂蓋
    、樑柱、牆壁，且附圖Ｇ部分之建物面積較附圖Ｈ部分為大，是附圖Ｇ、Ｈ部分
    之建物應各為獨立之不動產，而附圖Ｇ部分由馬德福原始取得其所有權，馬德福
    死亡後，即由被告繼承其所有權，故並非為原告所有。又馬德福興建附圖Ｇ部分
    建物時，自始即有行使地上權之意思，且原告均未曾異議，依民法第七百七十二
    條、第七百六十九條，被告就其基地已時效取得地上權，附圖Ｇ部分之建物亦非
    無權占有其基地。況依證人李金魯之證詞，配住人自費增建部分均有向原告報備
    ，過年時學校還幫忙粉刷，顯然原告不僅同意增建，且亦有在增建部分得使用期
    限內，同意被告繼續使用之默示意思表示，是原告逕行要求被告遷讓房屋或拆屋
    還地，顯已違反民法第一百四十八條。而就附圖Ｈ部分之宿舍，依行政院五十八
    年十二月八日台五八人政肆字第二五七六八號令規定：「除退休人員配偶外，原
    賴其扶養之父母及未成年子女，無獨立謀生能力者，准依照退休人員續住宿舍之
    規定，暫時續住公有宿舍，至房屋處理辦法公布時為止」，原告為公立機關，應
    受上開行政院函令之拘束，且依上開函令，原告另准許被告繼續居住宿舍，是兩
    造間另成立一新使用借貸關係，被告續住附圖Ｈ部分宿舍，合法有據，並非無權
    占有等語。並聲明：（一）原告之訴及其假執行之聲請均駁回。（二）如受不利
    判決，願供擔保請准宣告免為假執行。
三、被告乙○○則以：待其找到房子之後就會搬走，請求原告給付補償費及安家費等
    語，資為抗辯。並聲明：原告之訴及其假執行之聲請均駁回。
四、兩造不爭執之事實：
（一）被告甲○○之配偶馬德福前因任職原告學校關係，配住原告所有如附圖Ｈ部分
      所示之宿舍，嗣自行增建如附圖Ｇ部分所示之建物。
（二）訴外人馬德福已於七十一年四月間退休，且於八十六年八月間去世，如附圖Ｇ
      、Ｈ部分之建物目前由被告甲○○占有。
（三）被告乙○○之配偶翁志華前因任職原告學校關係，配住原告所有如附圖Ｆ部分
      所示之宿舍。
（四）訴外人翁志華已於七十四年二月間退休，並已去世。目前系爭宿舍二由被告乙
      ○○占有。
五、得心證之理由
（一）按「因任職關係獲配住系爭房屋，固屬使用借貸之性質，然其既經離職，依借
      貸之目的，當然應視為使用業已完畢，按諸民法第四百七十條之規定，被上訴
      人自得據以請求返還系爭房屋」，最高法院四十四年台上字第八○二號著有判
      例可參。又民法第四百七十條第一項所謂：「未定期限者，應於借貸之目的使
      用完畢時返還之」，係指依使用借貸之目的，已使用完畢，使借用人負返還借
      用物之義務而言。在此情形，其使用借貸契約當然因使用目的完成而消滅，毋
      待於終止，此與同法第四百七十二條規定貸與人得終止契約之情形不同，其借
      貸關係既已消滅，借用人或其繼承人仍繼續使用配住之宿舍，而無其他正當權
      源，自係無權占有，則貸與人本於所有權之效用，對於無權占有所有物者，得
      請求返還所有物。查被告甲○○之配偶馬德福及被告乙○○之配偶翁志華於任
      職原告學校期間，分別獲配住如附圖Ｈ、Ｆ部分所示之宿舍，已如前述，應認
      馬德福、翁志華分別與原告就上開宿舍存有不定期使用借貸關係；今馬德福既
      已於七十一年四月間退休，翁志華已於七十四年二月間退休，均如前陳，則使
      用借貸之目的業已完成，上開宿舍之使用借貸契約當然因使用目的完成而消滅
      。被告甲○○雖抗辯原告應受行政院五十八年十二月八日台五八人政肆字第二
      五七六八號令「除退休人員配偶外，原賴其扶養之父母及未成年子女，無獨立
      謀生能力者，准依照退休人員續住宿舍之規定，暫時續住公有宿舍，至房屋處
      理辦法公布時為止」規定之拘束，且依上開函令，原告另准許其繼續居住宿舍
      ，顯見兩造間已另成立新的使用借貸關係，是其續住附圖Ｈ部分所示之宿舍，
      自非無權占有等語，惟上揭上級行政機關對下級行政機關之行政命令係生行政
      法上之效果，在原告援引之對被告為同意續住之意思表示前，並不當然生民法
      上之法律效果，今被告甲○○並未舉證原告曾對其為同意續住或成立新使用借
      貸契約之意思表示，是其逕以該行政命令之頒布，即認原告同意其續住或已與
      其成立新的使用借貸關係，尚為無據。
  ２、次按「動產因附合而為不動產之重要成分者，不動產所有人取得動產所有權」
      ，民法第八百十一條定有明文；「所有人於原有建築物之外另行增建者，如增
      建部分與原有建築物無任何可資區別之標識存在，而與之作為一體使用者，因
      不具構造上及使用上之獨立性，自不得獨立為物權之客體，原有建築物所有權
      範圍因而擴張」，最高法院八十八年度台上字第四八五號判決可資參照。查被
      告甲○○雖抗辯附圖Ｇ部分所示之建物係其配偶馬德福於五十年間自行出資興
      建，應由其原始取得所有權並由被告甲○○繼承，原告無所有權等語，然查，
      附圖Ｇ部分係毗鄰附圖Ｈ部分建物興建，兩者共用水電及出入口，業經本院於
      九十年十一月六日至現場履勘屬實，製有勘驗筆錄附卷可稽，並無使用上之獨
      立性，又被告雖稱附圖Ｇ部分與Ｈ部分間有廊道區隔等語，然依被告提出之照
      片及平面圖所示，附圖Ｇ部分與Ｈ部分牆壁均相連接（故如前述僅有一出入口
      ），客觀上而言亦無構造上之獨立性，是不能認附圖Ｇ部分為另一獨立之不動
      產，依民法第八百十一條之規定，附圖Ｇ部分之建材係附合於原不動產即附圖
      Ｈ部分之建物，而由不動產所有人即原告取得其所有權，是被告上開抗辯，並
      不成立。又被告另辯以：其增建如附圖Ｇ部分有向原告報備並經其同意，過年
      時原告還幫忙粉刷，是原告逕行請求遷讓房屋，違反民法第一百四十八條之權
      利濫用禁止及誠信原則等語，但查，被告上開陳述，為原告所否認，證人李金
      魯雖曾於九十一年四月十九日到庭證稱：因宿舍很小不敷使用，大家遂自行增
      建，要建的時候，有報備學校，過年時學校也曾幫忙粉刷報公帳等語，但縱其
      證言屬實，證人李金魯所述亦僅係工專新村之通案情形，並不能證明被告甲○
      ○之個案亦為如此，被告甲○○復未提出其曾報備原告增建房屋之公文或其他
      證據，是尚難僅憑上開證言遽認被告增建附圖Ｇ部分曾經原告同意，更無所謂
      違反權利濫用或誠信原則之問題。
  ３、綜上所述，原告為附圖Ｇ與Ｈ、Ｆ部分建物之所有權人，而被告甲○○、乙○
      ○分別占有該等建物並無法律上之正當權源，從而原告依民法第七百六十七條
      ，請求被告甲○○遷讓如附圖Ｇ、Ｈ部分所示之房屋，被告乙○○遷讓如附圖
      Ｆ部分所示之房屋，為有理由。
（二）復按無法律上原因而受利益，致他人受損害者，應返還其利益，民法第一百七
      十九條定有明文。又於城市地方租用房屋之租金，以不超過土地及建築物申報
      總價額年息百分之十為限，土地法第一百零五條亦定有明文。另土地法第九十
      七條第一項規定所謂之土地價額，依同法施行細則第二十五條之規定，係指法
      定地價而言，而土地法第一百四十八條規定土地所有權人依土地法所申報之地
      價為法定地價，故土地法第九十七條所謂之土地申報價額，即指該土地之申報
      地價。經查，上開建物位於台北市，屬於城市地方，自有前開規定之適用。而
      無權占有他人之建物，可能獲得相當於租金之利益亦為社會通常之觀念（最高
      法院六十一年台上字第一六九五號判例參照），參諸被告甲○○、乙○○不遷
      讓房屋之行為，致原告所受不能使用、收益房屋之損害間，顯有因果關係等情
      ，則原告依不當得利之法律關係，請求被告甲○○、乙○○給付起訴前五年即
      自八十五年八月八日起至九十年八月七日止以及自起訴狀繕本送達翌日起至返
      還上開建物之日止，無權占有上開建物所獲得相當於租金之利益，即屬有據。
      查上開建物均位於台北市大安區○○○路及建國南路交叉口之東北角，向東約
      六百公尺可抵捷運忠孝復興站，向西約五百公尺可達達運忠孝新生站，北距市
      ○○道約一百公尺，交通運輸條件良好，地位佳，生活機能尚稱優良，但建物
      外觀老舊，維護保養情況不佳，整體景觀略顯雜亂等情，有世衡不動產鑑定股
      份有限公司九十一年一月二十二日（91）世估字第九一００一一七號鑑定報告
      書、兩造提出之照片等在卷可參，經審酌上情，認原告請求被告無權占有房屋
      相當於租金之不當得利，應按其基地即台北市○○區○○段一小段九一五、九
      一六、九一七地號土地之申報地價及建築物申報之總價額年息百分之六計算，
      較為允當。經查：
  １、被告甲○○部分：其占有之附圖Ｇ、Ｈ部分所示建物占地面積合計一百七十四
      平方公尺，而其基地即上開地段九一五、九一六、九一七地號八十三年七月申
      報地價分別為每平方公尺六萬零四百五十一元、六萬七千七百八十九元、六萬
      三千零一元，八十六年七月申報地價分別係每平方公尺六萬四千二百五十八元
      、七萬二千一百十二元、六萬六千九百五十三元，八十九年七月申報地價分別
      乃七萬三千二百八十五元、八萬一千零六元、七萬六千一百五十三元，有原告
      提出之地價謄本為證，原告僅請求以申報地價最低之九一五地號之申報地價為
      基準核算，自無不可。次查，附圖Ｇ部分建物經鑑價為四十九萬一千零六十六
      元、附圖Ｈ部分建物經價為二萬九千九百四十八元，合計五十二萬一千零十四
      元，有前揭鑑定報告書可佐；從而據此計算，原告請求被告甲○○給付八十五
      年八月八日至九十年八月七日之不當得利金額三百五十七萬九千零十八元（計
      算式如附表一），及自起訴狀繕本送達之翌日即九十年八月十五日起至遷讓返
      還前開所示房屋之日止，按月給付原告六萬六千三百六十三元【計算式：（
      174x73285  +521014) x%6/12=66363（元以下四捨五入）】，即無不合，應予
      准許。至逾此範圍之請求部分，無論依不當得利或侵權行為之法律關係請求，
      均屬無據，應予駁回。
  ２、被告乙○○部分：其占有之如附圖Ｆ部分所示建物占地面積為一百零一平方公
      尺，惟因連同被告乙○○占有部分在內共有三層面積相同之建物均坐落在同一
      基地上，此有原告提出之建物登記謄本在卷可佐，且經本院至現場履勘屬實，
      有勘驗筆錄為憑，是被告乙○○占有之基地面積應僅為三十四平方公尺【計算
      式：101/3=34（小數點以下四捨五入）】。而其基地即上開地段九一七地號八
      十三年七月申報地價為每平方公尺六萬三千零一元，八十六年七月申報地價係
      每平方公尺六萬六千九百五十三元，八十九年七月申報地價乃七萬六千一百五
      十三元，業如前述。再查，被告乙○○占有之房屋經鑑價為三十六萬六千六百
      三十元，有前揭鑑定報告書可佐。從而據此計算，原告請求被告乙○○給付八
      十五年八月八日至九十年八月七日之不當得利金額八十萬六千四百零九元（計
      算式如附表二），及自起訴狀繕本送達之翌日即九十年九月十五日起至遷讓返
      還前開所示房屋之日止，按月給付原告一萬四千七百七十九元【計算式：（
      34x76153 +366630) x%6/12=14779（元以下四捨五入）】，即無不合，應予准
      許。至逾此範圍之請求部分，無論依不當得利或侵權行為之法律關係請求，均
      屬無據，應予駁回。
（三）綜上所論，原告依民法第七百六十七條，請求被告甲○○應將坐落原告所有台
      北市○○區○○段一小段第九一五、九一六、九一七地號上，門牌為台北市○
      ○○路○段七五巷十四號，如附圖Ｇ、Ｈ部分所示，面積合計一七四平方公尺
      之地上建物騰空遷讓予原告，並應給付原告三百五十七萬九千零十八元，及自
      九十年八月十五日起至遷讓返還前開所示房屋之日止，按月給付原告六萬六千
      三百六十三元，另請求被告乙○○應將坐落原告所有同前項地段第九一七地號
      上，門牌為台北市○○○路○段七五巷十一弄四號一樓，如附圖Ｆ部分所示，
      面積一０一平方公尺之地上建物騰空遷讓予原告，並應給付原告八十萬六千四
      百零九元，及自九十年九月十五日起至遷讓返還前開所示房屋之日止，按月給
      付原告一萬四千七百七十九元，為有理由，應予准許；逾此部分之請求則無理
      由，應予駁回。
六、假執行之宣告：
　　原告及被告甲○○均陳明願供擔保請准宣告假執行或免為假執行。查原告勝訴部
    分，經核均無不合，爰分別酌定相當擔保金額，併予准許；至原告敗訴部分，其
    假執行之聲請即失所附麗，爰併予駁回。
七、訴訟費用負擔之依據：民事訴訟法第七十九條但書、第八十五條第一項但書。
中　　　華　　　民　　　國　　九十一　　年　　　七　　　月　　　五　　　日
                                            民事第五庭法      官　歐陽漢菁
右為正本係照原本作成
如對本判決上訴須於判決送達後二十日內向本院提出上訴狀
中　　　華　　　民　　　國　　九十一　　年　　　七　　　月　　　五　　　日
~B法院書記官　曾寶生
